【裁判字號】    89,台上,1162
【裁判日期】    890519
【裁判案由】    租佃爭議
【裁判全文】
最高法院民事判決                              八十九年度台上字第一一六二號
    上  訴  人  甲○○
    被 上訴 人  陸軍總司令部
    法定代理人  陳鎮湘
    訴訟代理人  曾清山律師
右當事人間租佃爭議事件，上訴人對於中華民國八十八年一月十一日台灣高等法院高
雄分院第二審更審判決（八十七年度重上更(一)字第三九號），提起上訴，本院判決如
左：
    主  文
原判決廢棄，發回台灣高等法院高雄分院。
    理  由
本件上訴人主張：伊於民國三十八年間，即向國防部台灣營產管理所高雄分所承租坐
落高雄縣鳳山市○○段七五號面積○點九八七七三三公頃土地一筆（重測前鳳山市○
○○段七○－二、七一、七二－一、七二－三、七三、七四、七五號等七筆土地，下
稱系爭土地）耕作使用，每年換訂租約一次，迄五十五、五十六年間，復與系爭土地
管理人即被上訴人所屬陸軍營產所簽訂耕地合約書。此後雙方即未再續訂租約，惟被
上訴人繼續收租，迄六十二年間始拒收伊所繳付五十九年份之租金，伊在系爭土地上
種植蕃薯，其後改種甘蔗，再改種芒果。詎被上訴人於七十三年間未經伊同意，逕將
系爭土地剷平，充作靶場使用，妨礙伊之使用收益。求為命被上訴人將系爭土地交付
於伊之判決。
被上訴人則以：系爭土地係五十六年一月一日始租與上訴人，迄七十二、七十三年間
，因上訴人未自任耕作且已廢耕，又居無定所，伊為收回作為教育訓練場用，於七十
三年四月十七日與其兄弟盧金吉協議，由伊補償新台幣（下同）十二萬元後收回系爭
土地。伊於耕地租佃委員會調解前之八十五年三月七日亦以存證信函通知上訴人終止
契約等語。資為抗辯。
原審將第一審所為上訴人勝訴之判決廢棄，改判駁回上訴人之訴，無非以：上訴人於
五十五、五十六年間與被上訴人所屬陸軍營產所就系爭土地簽訂「耕地合約書」，租
期自五十六年一月一日至五十八年十二月三十一日止三年，此後雙方未再續訂書面租
約，惟上訴人繼續繳付至五十九年間止之租金等情，有耕地合約書、繳納租金收據可
稽，堪信為真實。依耕地三七五減租條例第十七條第一項第四款規定，非因不可抗力
繼續一年不為耕作時，出租人得終止租約。上訴人主張：其在系爭土地上種植蕃薯，
其後改種甘蔗，再改種芒果，被上訴人無故於七十三年間逕將上開耕地剷平云云，已
為被上訴人所否認。查：(1)被上訴人提出之協調會會議紀錄、切結書及業戶領單，僅
能證明訴外人盧金吉與陸軍軍官學校間協議解決部分系爭土地，尚不足以證明上訴人
同意由被上訴人補償後，收回系爭土地。(2)系爭土地於七十三年四月十七日已由被上
訴人收回開闢靶場之事實，為兩造所不爭，並有照片足憑。(3)上訴人於高雄縣鳳山市
公所及高雄縣政府耕地租佃委員會調解、調處程序時均稱：「七十九年陸軍官校無故
將本人所種果樹毀損」云云，於第一審亦稱：「我在七十九年間發現系爭土地被收回
，收回之前是種稻子」云云；系爭土地既於七十三年四月十七日為被上訴人收回開闢
靶場，上訴人卻於相距六年後之七十九年間始發現系爭土地被收回，顯見上訴人有非
因不可抗力繼續一年以上不為耕作之情事。(4)上訴人嗣雖改稱：七十三年他們（被上
訴人）就將系爭土地剷平，……我七十三年就發現了，我去找他們，他們都沒跟我處
理，七十九年我才開始陳情云云，但未能舉證以實其說，被上訴人亦否認之；按上訴
人於七十三年間即發現系爭土地已劃平，至七十九年間才開始陳情，亦已屬非因不可
抗力繼續一年以上不為耕作。果如上訴人所稱，於七十三年間發現系爭土地被剷平，
其何以不即表示異議，申請調解調處並循法律途徑解決，焉有於十餘年後之八十五年
間始訴請交付系爭土地之理，上訴人此項主張，並非可採。兩造於五十五、五十六年
間所訂耕地租約，租期自五十六年一月一日至五十八年十二月三十一日止三年，依耕
地三七五減租條例第五條耕地租佃期間，不得少於六年之規定。耕地租期，應延至六
十一年十二月三十一日止，縱令嗣後視為不定期限繼續契約。惟上訴人既於七十三年
間非因不可抗力繼續一年以上不為耕作。被上訴人於耕地租佃委員會調解前之八十五
年三月七日以高雄青年郵局第二六九號存證信函通知上訴人終止耕地租約，經上訴人
於同年三月八日收受，有存證信函及掛號函件收據可資憑按，被上訴人辯稱：兩造原
訂耕地租約已終止云云，自可信取。則上訴人本於業已終止之耕地租約，請求被上訴
人交付系爭土地，不應准許等詞。為其判斷之基礎。
按耕地三七五減租條例第十七條第一項第四款規定，非因不可抗力繼續一年不為耕作
時，出租人得終止租約。故耕地出租人以承租人不為耕作為由而終止租約時，即應就
此承租人不為耕作之終止原因事實，負舉證之責。查兩造就系爭土地成立耕地租約，
被上訴人於七十三年四月十七日「收回」系爭土地開闢靶場，於八十五年三月八日向
上訴人為終止租約之意思表示為原審確定之事實。若此，自被上訴人「收回」系爭土
地之日起，上訴人即屬「不能」耕作，而非「不為」耕作；則論斷被上訴人終止耕地
租約是否生法效，自應以上訴人於七十三年四月十七日前是否有非因不可抗力繼續一
年不為耕作之事實為準據。上訴人主張：其有耕作，種芒果，被收回前種稻子云云（
見一審卷第一九頁反面），證人王鳴圖證稱：上訴人承租之土地種有芒果樹，約五、
六分地云云（見原審上字卷第七四頁反面），似非全然無據，自屬重要之攻擊方法。
原審未於判決理由項下說明其取捨意見，不無可議。其次，上訴人固曾陳稱：在七十
九年間發現系爭土地被收回云云，惟此僅能謂上訴人於被上訴人自七十三年四月十七
日收回系爭土地後，上訴人未耕作系爭土地而已；惟如前述，上訴人於被上訴人收回
系爭土地後係處在不能耕作之狀態，並不能以此即認上訴人於七十三年四月十七日前
確有非因不可抗力繼續一年不為耕作之情事；原審或以上訴人於七十九年間始發現系
爭土地被收回，應認非因不可抗力繼續一年以上不為耕作；或以上訴人於七十三年間
即發現系爭土地已剷平，至七十九年間才開始陳情，已屬非因不可抗力繼續一年以上
不為耕作；或以於七十三年間發現系爭土地被剷平，其何以不即表示異議，申請調解
調處並循法律途徑解決為由，而未調查審認上訴人是否於七十三年四月十七日前有非
因不可抗力繼續一年不為耕作，即為上訴人不利之判斷，於法殊有未合。上訴論旨，
指摘原判決不當，求予廢棄，非無理由。末查卷附「耕地合約書」，僅記載『灣子頭
段灣子頭小段』，並無地號之記載，惟其附圖繪有相關位置，與上訴人承租之土地相
鄰，另有盧荐承租之土地○點三○○甲（見一審卷第八頁正、反面），另依陸軍軍官
學校函示，盧荐確亦為向被上訴人承租耕地之人（見原審上字卷第一○三、一○四頁
），證人王鳴圖證稱：盧荐係盧金吉之父親，盧荐死亡後其承租之土地由盧金吉承受
，與上訴人之土地沒有關係，盧金吉承租之土地與上訴人（承租）之土地相鄰云云；
證人吳福生即被上訴人與盧金吉協議收回土地立具切結書之證明人證稱：該切結書未
提及上訴人之問題，當時只談盧金吉個人承租問題云云；盧金吉亦證稱：伊所耕種之
部分係伊父向被上訴人承租的云云（見原審上字卷第七四－七八頁，上更(一)字卷第四
四頁正、反面）。則上訴人承租之系爭土地與盧金吉承租之土地，並不相同。被上訴
人辯稱：「上訴人承租之土地讓給盧金吉耕作，所以收回盧金吉之土地亦是上訴人承
租之土地，另由盧金吉承租之土地一併收回，盧金吉在系爭土地……設置發電機、魚
池、深水井，所以在七十二年協調時，盧金吉稱這塊地他在耕作，系爭土地魚池現還
在」云云（見原審上字卷第七五頁反面、第七六頁，上更(一)字卷第三九頁反面），被
上訴人之所以收回系爭土地除因上訴人不為耕作外，亦因上訴人不自任耕作；然二者
行為態樣並其法效不同，前者依同條例第十七條第一項第四款規定得終止租約，後者
依耕地三七五減租條例第十六條規定原訂租約無效，不容混為一談。其情究竟如何﹖
自應查明。又耕地租用，係指以自任耕作為目的，約定支付地租使用他人之農地者而
言，土地法第一百零六條第一項定有明文，所稱農地參照同條第二項之立法精神應包
括漁地及牧地在內。承租他人之非農、漁、牧地供耕作之用者，既非耕地租用，自無
耕地三七五減租條例規定之適用。本院六十二年台上字第一六四七號及六十三年台上
字第一五二九號判例應予變更（本院八十八年一月五日民事庭會議依法院組織法第五
十七條規定決議變更判例參照），此為本院最新之見解。卷附轄管地政機關核發之系
爭土地登記簿謄本（見一審卷第一一頁反面，上字卷第八三－九○頁），系爭土地於
為地籍圖重測前、後，其地目欄均載『雜』（於五十六年八月九日為地目等則調整）
，編定使用種類欄則均載『特定專用區特定目的事業用途』，依此登載，系爭土地似
非前揭所示之農地。則上訴人於五十五、五十六年間承租系爭土地當時，系爭土地是
否為農地﹖攸關兩造間之租賃關係是否適用耕地三七五減租條例之規定。倘上訴人承
租當時系爭土地非屬農地，依上說明，即無適用耕地三七五減租條例規定之餘地。若
兩造就系爭土地所訂定之租約，無耕地三七五減租條例之適用，本件是否應適用民法
非農地租賃之規定﹖此與上訴人得否請求被上訴人交付系爭土地所關頗切。案經發回
，併予指明。
據上論結，本件上訴為有理由。依民事訴訟法第四百七十七條第一項、第四百七十八
條第一項，判決如主文。
中      華      民      國    八十九    年      五      月     十九     日
                              最高法院民事第三庭
                                  審判長法官  范  秉  閣
                                        法官  朱  建  男
                                        法官  許  澍  林
                                        法官  鄭  玉  山
                                        法官  李  慧  兒
      右正本證明與原本無異
                                              書  記  官
中      華      民      國    八十九    年      六      月      二      日


司法院資訊處製作；財團法人民間司法改革基金會備份。
